臺灣臺北地方法院民事判決　　　　　　 96年度重訴字第222號
原　　　告　甲○○
訴訟代理人　周佳弘律師
　　　　　　丁○○
　　　　　　乙○○
被　　　告　戊○○
訴訟代理人　侯傑中律師
複　代理人　林宇文律師
上列當事人間請求塗銷所有權移轉登記等事件，本院於民國96年
10月5日言詞辯論終結，判決如下：
    主      文
被告應將如附表所示之不動產，由台北市大安地政事務所於民國
94年11月15日以買賣為登記原因所為之所有權移轉登記予以塗銷
。
被告應將如附表所示之不動產，由台北市大安地政事務所於民國
94年7月19日所為抵押權設定登記予以塗銷。
訴訟費用由被告負擔。
    事實及理由
壹、原告主張：
一、原告為如附表所示台北市○○區○○段二小段 282號地號土
    地及其上門牌號碼台北市○○路○段345巷5弄1號2樓房屋（
    以下簡稱系爭不動產）之所有權人，自民國68年間取得系爭
    不動產之所有權後，即居住該處迄今。原告之子即訴外人乙
    ○○於95年12月底收受系爭不動產之房屋稅單，竟發現系爭
    不動產於 94年7月19日遭被告設定抵押權，被告並於94年11
    月15日以買賣為原因，將系爭不動產之所有權移轉登記於被
    告名下。
二、然依台北市大安戶政事務所96年5月30日北市安戶字第09630
    928800號函所附原告辦理印鑑證明之相關資料，及該戶政事
    務所96年3月20日北市大地三字第09630351400號函所附系爭
    不動產抵押權設定及所有權移轉登記之申請文件及其附件，
    可知原告係於94年6月7日及94年11月16日兩次辦理印鑑證明
    ，而系爭不動產設定抵押權及辦理所有權移轉登記，均係使
    用原告之女即訴外人丙○○於94年6月7日以欺騙之方式取得
    原告之二份印鑑證明所為，而原告第二次辦理印鑑證明時，
    並未將新印鑑證明交付予訴外人丙○○。另據台北市大安地
    政事務所96年8月29日北市大地三字第09631113900號函所附
    相關申請文件，可知訴外人丙○○係以原告代理人之身分，
    持原告之印鑑證明及印鑑章，辦理所有權狀滅失補發，故該
    申請文件上所捺指紋並非原告所有，原告並未場親自辦理，
    自不知系爭不動產之所有權狀遭申請補發之情事。復由台灣
    中小企業銀行總行 96年7月17日96業推字第0960016983號函
    所附原告保險箱開箱紀錄單，可知訴外人丙○○曾於 94年5
    月3日及94年8月29日，兩次陪同原告前往銀行開啟保險箱，
    足證訴外人丙○○所稱其陪同原告去銀行開啟保管箱時，盜
    用系爭不動產之所有權狀之事實，乃屬真實；且該案並業經
    訴外人丙○○向鈞院檢察署提出自首在案。
三、訴外人丙○○以詐騙方式取得原告之印鑑證明，並盜蓋原告
    之印鑑以設定本件抵押權後，因無法取得系爭不動產之所有
    權狀，乃於被告之建議下，謊報該所有權狀遺失，並於申請
    補發所有權狀後，復持原告之身分證影本，於原告毫不知悉
    之情形下，辦理系爭不動產之所有權移轉登記，故兩造間並
    無借貸關係或買賣行為之存在。被告抗辯系爭不動產之抵押
    權設定及所有權移轉登記，均由訴外人丙○○提出相關證明
    文件辦理，主張原告有授權訴外人丙○○辦理或至少有民法
    第 169條表見代理規定之適用。惟原告並未授權訴外人丙○
    ○辦理系爭不動產之抵押權設定及所有權移轉登記，且訴外
    人丙○○所持原告之印鑑證明、印鑑章、所有權狀、身分證
    影本、謊報遺失申請補發之所有權狀，均係向原告騙取、偷
    取或以犯罪行為而取得，原告從未對被告或訴外人丙○○有
    任何表示授與訴外人丙○○辦理系爭不動產之抵押權設定及
    所有權移轉登記代理權之行為，依最高法院著有40年度台上
    字第1281號判例及95年度台上字第2426號判決意旨，自不能
    僅以訴外人丙○○持有原告上開證件，即稱原告有授權訴外
    人丙○○之行為，故有表見代理規定之適用。
四、原告與被告間並無借貸關係亦無買賣行為，就系爭不動產之
    抵押權設定及所有權移轉登記，亦未授權訴外人丙○○辦理
    ，被告取得系爭不動產所有權及於系爭不動產設定抵押權等
    利益，並無法律上之原因，且致原告受有喪失系爭不動產所
    有權及系爭不動產受設定抵押權之損害，亦侵奪原告所有系
    爭不動產。另被告與訴外人丙○○共謀不法辦理系爭不動產
    之抵押權設定及所有權移轉登記，侵害原告對系爭不動產之
    所有權，原告亦得請求原告賠償損害。原告依民法第 179條
    第一項前段、第 767條及第184條第1項前段之不當得利請求
    權、物上請求權及侵權行為請求權之規定，請求被告塗銷系
    爭不動產之所有權移轉登記及抵押權設定登記，爰請求如訴
    之聲明第一項及第二項所載。
五、聲明：(一)被告應將如附表所示不動產，經臺北市大安地政事
    務所於94年11月15日以買賣為登記原因所為之所有權移轉登
    記予以塗銷。(二)被告應將如附表所示不動產，經臺北市大安
    地政事務所以94年大安字第226860號為收件字號，於94年 7
    月19日設定之抵押權登記予以塗銷。(三)訴訟費用由被告負擔
    。
貳、被告主張：
一、原告主張其所有之系爭不動產遭訴外人丙○○以偽造文書之
    方式，辦理系爭不動產抵押權設定登記及所有權移轉登記，
    其對上開事實毫不知情，故兩造間並無借貸關係或買賣行為
    之存在。然若原告主張之事實為真，則被告並未因此受有取
    得上開抵押權及所有權之利益，原告亦未因此受有所有權喪
    失或物上設定負擔之損害，原告自不得依民法第 179條規定
    ，請求被告返還不當得利。訴外人丙○○稱其與被告共謀未
    經原告授權而辦理系爭不動產之所有權移轉登記，惟訴外人
    丙○○因與被告有債權債務之利害關係，遂以移轉系爭不動
    產所有權之方式擔保其對被告之債務，且因其不欲返還此筆
    欠款，遂以自承犯罪之方式，冀以免除其父即原告之不動產
    遭被告取償之結果，衡情尚非不可能。且訴外人丙○○為擔
    保其對被告之債務，於經原告同意後，將系爭不動產信託的
    讓與擔保予被告，依最高法院70年度台上字第 104號判例意
    旨，自屬有效。是原告主張兩造間無買賣契約及價金之交付
    ，即認無法律上原因，即有誤會。
二、系爭不動產抵押權設定及所有權移轉登記所使用之土地所有
    權狀、印鑑證明、印鑑章及身分證明文件，均屬真正，為原
    告所不爭執。原告並將上開文件交付予訴外人丙○○保管，
    其父女間如何約定，非外人所能得知，而上開有關產權及身
    分證明之重要文件，為辦理抵押權設定登記及所權移轉登記
    所必需，衡諸經驗法則，應係本人或得本人同意者始能提出
    上開文件，而訴外人丙○○既提出土地所有權狀、印鑑證明
    、印鑑章及身分證明之齊全文件，自足令人信其至少得本人
    同意。且訴外人丙○○為原告之女，與原告關係密切，其持
    原告之產權及身分證明文件，以原告之名義與被告簽訂抵押
    權設定契約，並辦理抵押權登記及所有權移轉登記，足使第
    三人相信原告對訴外人丙○○授與代理權而有表見代理之事
    實，依最高法院37年度上字第8816號判例意旨，堪認原告有
    授權訴外人丙○○辦理本件抵押權設定及所有權移轉登記。
    被告爰主張本件有民法第 169條前段規定表見代理之情形，
    原告自應負授權人之責任。
三、原告稱其申請印鑑證明後即交付訴外人丙○○以辦理銀行撥
    款之用，嗣因遺失重新申請印鑑證明，然其未將新印鑑證明
    交付訴外人丙○○，訴外人丙○○則將銀行撥款交付原告。
    然據原告辦理印鑑證明之資料所示，原告係於91年 2月25日
    、94年6月7日及94年11月16日換發印鑑證明，而本件抵押權
    設定及所有權移轉登記所使用之印鑑證明，均係原告於94年
    6月7日所換發之印鑑證明，可知原告所稱辦理兩次印鑑證明
    ，乃指其於94年6月7日及94年11月16日辦理印鑑證明。倘如
    原告所稱其辦理印鑑證明係為辦理銀行撥款之用，然被告卻
    於94年6月7日辦理印鑑證明後即遺失，又遲至94年11月16日
    始重新辦理新印鑑證明，復未將新印鑑證明交付訴外人丙○
    ○，則訴外人丙○○應無從為原告辦理銀行撥款及領錢，足
    見原告稱其於94年6月7日辦理印鑑證明之目的及用途，即有
    不實。另原告稱其於北市銀延吉分行撥款，訴外人丙○○卻
    稱係大陸銀行，兩者即有予盾。況且辦理銀行撥款不須使用
    印鑑證明，原告豈有不知之理？原告復稱系爭不動產之權狀
    放置於保險箱內，僅原告始能開啟，而原告於94年 5月23日
    開啟保險箱後，即於94年6月7日辦理印鑑證明，顯見原告係
    取出所有權狀及印鑑證明交付予訴外人丙○○，而非訴外人
    丙○○以竊取及騙取方式，取得系爭不動產之權狀及原告之
    印鑑證明，亦足見原告於94年6月7日申請印鑑證明，乃為配
    合訴外人丙○○辦理抵押權登記之用。
四、依土地法第79條規定，補發所有權狀須公告30日。系爭不動
    產之所有權狀係於94年10月12日補發，故原告申請補發之日
    期應於94年9月初。另依修正前之土地登記規則第155條規定
    ：「申請土地所有權狀或他項權利證明書補給時，應由登記
    名義人敘明其滅失之原因，檢附切結書或其他有關證明文件
    ，經登記機關公告30日，並通知登記名義人，公告期滿無人
    提出異議後，登記補給。」、「前項登記名義人除符合第41
    條第 2款、第7款、第8款及15款規定之情形外，應親自到場
    ，並依第40條規定程序辦理。」，可知原告既無土地登記規
    則第 2款、第7款、第8款及第15款規定之情形，應親自至地
    政事務所辦理補發所有權狀之手續。而原告既親自辦理換發
    權狀之手續，並於土地登記申請書及書狀滅失切結書上按捺
    指紋，且地政事務所亦依法通知原告，原告又將取得之新權
    狀及身份證明文件、印鑑章、印鑑證明交付予訴外人丙○○
    ，自有同意訴外人丙○○辦理移轉登記予被告。
五、聲明：(一)原告之訴駁回。(二)訴訟費用由原告負擔。
參、兩造不爭執之事實：
一、原告原為系爭不動產之所有權人。
二、系爭不動產由台北市大安地政事務所於94年11月15日以買賣
    為登記原因，辦理所有權移轉登記予被告。
三、系爭不動產由台北市大安地政事務所於 94年7月19日，辦理
    抵押權設定登記予被告。
肆、得心證之理由：
一、按「無權利人就權利標的物所為之處分，經有權利人之承認
    始生效力。」，民法第118條第1項定有明文。經查，原告主
    張系爭不動產由台北市大安地政事務所於 94年7月19日及同
    年11月15日分別所辦理為被告設定抵押權及移轉所有權予被
    告之登記，均係訴外人丙○○未經原告之同意，擅自所為之
    無權處分等情，業據訴外人丙○○到庭結證：「（系爭房地
    的抵押權設定還有過戶給被告，是否你提出原告所有相關證
    件配合被告辦理？）是。」、「（你在辦理本件設定抵押及
    所有權移轉登記之前，有無取得原告的同意？）沒有。」、
    「（你如何取得原告所有的印鑑證明、印鑑章？）印鑑章是
    我騙我爸爸的，我跟我爸爸說銀行需要他的印鑑證明，因為
    那時我跟我爸爸剛從大陸回來，我爸在大陸生病，他想回來
    臺灣，一直以來進出大陸都是我帶他的，所以我就帶他回來
    ，我趁他生病不知情的情況下，我騙他說大陸銀行需要他的
    印鑑證明，他不太清楚，就陪我去辦理。」、「（你父親陪
    你去辦理印鑑證明之後呢？）印鑑證明就在我手上了，印鑑
    章當時是交給他，他拿回去，印鑑章是後來我從他包包拿出
    來蓋的，所以我父親不知道，他平常都是躺在床上的。」、
    「（你怎麼會有所有權狀？）是我偷我爸爸的。」、「（可
    是原告剛才提出所有權狀原本，為何還在原告這邊？）我說
    偷是第一次辦設定，我把所有權狀偷出來用，用完後我偷偷
    再放回保險箱，因為我爸爸有時候會叫我陪他去開保險箱，
    後來被告要求我要過戶，我說我拿不到權狀，大家就商議去
    報遺失。」、「（你剛才提到辦理所有權移轉登記的時候，
    大家協商申報所有權狀遺失，是什麼意思？）我跟他【指被
    告】講說我沒辦法拿到所有權狀，我說只有報遺失，才能取
    得新的所有權狀去過戶。」、「（被告有無要求你出具你父
    親的委任書？）沒有。」、「（被告有無提出要見你父親或
    要求你父親簽什麼文件？）都沒有。」、「（你與你父親到
    哪家銀行的保險箱去拿東西？）臺灣中小企業銀行，仁愛路
    四段的分行。」等語綦詳；被告就此雖質疑：訴外人丙○○
    因與被告有債權債務之利害關係，其不欲返還此筆欠款，遂
    以自承犯罪之方式，冀以免除其父即原告之不動產遭被告取
    償之結果云云，然本院依據以下理由，認為訴外人丙○○上
    開證詞應屬可信，系爭不動產上開抵押權設定及所有權移轉
    ，應係訴外人丙○○以盜用原告證件之方式所為之無權處分
    無訛：
　　(一)本件被告辦理系爭不動產之抵押權設定及所有權移轉，均
      係與訴外人丙○○接洽，由訴外人丙○○提供所需證件辦
      理，而從未見過原告等情，業據被告本人到庭陳述：「（
      是如何取得系爭不動產所有權？）丙○○跟我有借貸關係
      ，我要他還錢，他沒能力還，就說用他父親的房子先抵押
      在我這裡，他也說他這個房子是他父親的，他不能作主，
      他有跟他父親商量過，經過一、二個月，他才把證件拿出
      來，我有問他有無經過他父親同意，他說這一、二個月他
      有跟他父親溝通，他父親當時在大陸，丙○○有去大陸一
      、二次，經過這樣溝通，我才拿到這個房子。」、「（設
      定抵押和移轉登記的協商情形都是這樣嗎？）設定時，他
      錢沒有借到那麼多，後來有增加，為了讓我有保障，才過
      戶給我。」、「（直到今天，你有無見過原告本人？）沒
      見過。」、「（除了丙○○，你有無見過他的其他家人？
      ）都沒有。丙○○是說他有兩或三個弟弟。」、「（你有
      無問丙○○，他如何拿到他父親的身分證、印鑑證明、土
      地權狀等？）之前去一趟沒有拿到，他說會再去溝通，後
      來再去一次就拿到了。」等語在卷；是原告本人從未向被
      告表達辦理系爭不動產抵押權設定或所有權移轉之意思，
      其本人亦未親自到場辦理該等手續等情，應屬明確。
    (二)訴外人丙○○所稱：伊辦理系爭不動產抵押權設定及所有
      權移轉所使用之原告印鑑證明，係哄騙原告銀行需要，而
      要求原告配合申請；伊所使用之印鑑章，則係自原告之包
      包竊取而盜用等情，核與本院向台北市大安地政事務所調
      取辦理系爭不動產抵押權設定及所有權移轉手續之相關文
      件，其中原告之印鑑證明，確係於本件辦理系爭不動產抵
      押權設定之日期即 94年7月19日前不久之同年6月7日，始
      向台北市大安地政事務所申請取得之情形相符；參諸原告
      於94年間已經高齡86歲，訴外人丙○○為原告之女，本有
      乘機取用原告所有物件之機會，且原告信任訴外人丙○○
      對於其日常生活事務之指導，亦屬人之常情，是訴外人丙
      ○○係以哄騙原告申辦印鑑證明，進而盜取印鑑證明及印
      鑑章之方式，取得其用以辦理系爭不動產抵押權設定及所
      有權移轉手續之印鑑證明及印鑑章，亦堪認定。
    (三)訴外人丙○○所稱：伊辦理系爭不動產抵押權設定所使用
      之系爭不動產之所有權狀，係利用與原告共同開啟原告於
      臺灣中小企業銀行仁愛路四段的分行之保管箱之機會，取
      出系爭不動產之所有權狀而盜用等情，核與本院向台灣中
      小企業銀行調取之保管箱開箱紀錄單中，其中 94年5月23
      日之保管箱開箱紀錄單，確實記載當日係由訴外人丙○○
      陪同原告開啟保管箱之情形相符，堪信屬實。訴外人丙○
      ○另所稱：伊辦理系爭不動產所有權移轉所使用之系爭不
      動產之所有權狀，係使用原告所有之印鑑證明辦理系爭不
      動產之所有權狀遺失補發手續，而重新取得之所有權狀等
      情，核與本院向台北市大安地政事務所調取辦理系爭不動
      產所有權移轉手續之相關文件，其中系爭不動產之所有權
      狀，確係94年10月12日所補發之所有權狀，及經本院向台
      北市大安地政事務所調取申請補發上開所有權狀之相關文
      件中，其中土地申請書確係記載由訴外人丙○○代理申請
      等情形相符，亦堪信為真正。是訴外人丙○○係分別以自
      原告之保管箱取出盜用及申請補發之方式，取得其用以辦
      理系爭不動產抵押權設定及所有權移轉手續之系爭不動產
      所有權狀等情，應臻明確。
    (四)參以被告於原告已經提出上開足以證明系爭不動產係遭訴
      外人丙○○以盜用原告所有證件之方式，為被告辦理抵押
      權設定及所有權移轉登記之情形下，除空言指稱訴外人丙
      ○○曾經表示原告同意辦理該等手續之外，並未能提出其
      他任何有關原告曾經同意如此處分系爭不動產之證據，本
      件系爭不動產上開抵押權設定及所有權移轉，確係訴外人
      丙○○以盜用原告證件之方式所為之無權處分，自堪認定
      。
二、按「由自己之行為表示以代理權授與他人者，對於第三人應
    負授權人之責任，必須本人有表見之事實，足使第三人信該
    他人有代理權之情形存在，始足當之。本人將印章、印鑑證
    明、戶口名簿交付他人，委託該他人辦理特定事項，除該特
    定事項外，該他人以本人名義所為其他法律行為，尚難僅憑
    其持有本人之印章、印鑑證明、戶口名簿，即認須由本人負
    表見代理授權人之責任，最高法院95年度台上字第2426號判
    決意旨可資參照。本件被告雖主張系爭不動產抵押權設定及
    所有權移轉登記所使用之所有權狀、印鑑證明、印鑑章及身
    分證明文件，均屬真正，而抗辯原告應負民法第169條前段
    表見代理之授權人責任。惟查，訴外人丙○○辦理系爭不動
    產抵押權設定及所有權移轉所使用之原告印鑑證明及印鑑章
    ，係其哄騙原告申請印鑑證明後所擅自盜取，其所使用之系
    爭不動產所有權狀，則分別係其擅自盜取及冒名申請補發等
    情，前已認定；則原告既係於不知情之情形下為訴外人丙○
    ○盜用上開文件，揆諸上開法理，自不得僅以訴外人丙○○
    持有該等文件之單純事實，推論原告確有表示以代理權授與
    訴外人丙○○之行為。是被告抗辯原告應負民法第16 9條前
    段表見代理之授權人責任，洵無足採。
三、綜上所述，本件系爭不動產上開抵押權設定及所有權移轉，
    係訴外人丙○○所為之無權處分，且原告亦無須對於被告負
    擔民法第169條前段表見代理之授權人責任；是依據民法第1
    18條第 1項之規定，原告應該仍係系爭不動產之所有權人無
    誤。從而原告依據民法第 767條物上請求權之法律關係，請
    求被告如訴之聲明第一項及第二項所載塗銷系爭不動產之所
    有權移轉登記及抵押權設定登記，核有理由，應予准許。
伍、本件事證已臻明確，兩造其餘主張陳述及所提之證據，均毋
    庸再與審酌，附此敘明。
陸、據上論結：原告之訴為無理由，依民事訴訟法第78條，判決
    如主文。
中　  華  　民  　國　　96 　 年　  10    月    19    日
                  民事民二庭    法　官　楊代華
以上正本係照原本作成
如對本判決上訴，須於判決送達後20日內向本院提出上訴狀
中　  華  　民  　國　　96 　 年　  10    月    19    日
                                書記官  許婉如
